臺灣高等法院刑事判決　　　　　　　　94年度上訴字第1880號
上　訴　人　臺灣板橋地方法院檢察署檢察官
上　訴　人
即　被　告　甲○○
指定辯護人　本院公設辯護人　乙○○
上列上訴人等因被告殺人未遂案件，不服臺灣板橋地方法院94年
度訴緝字第12號，中華民國94年5月12日第一審判決（起訴案號
：臺灣板橋地方法院檢察署92年度偵緝字第1699號），提起上訴
，本院判決如下：
    主  文
上訴駁回。
    事  實
一、甲○○前於民國84年間因殺人未遂案件，經本院判處有期徒
    刑五年，並經最高法院判決上訴駁回確定；又於86年間因恐
    嚇取財案件，經臺灣板橋地方法院判處有期徒刑四月確定；
    二罪經裁定應執行有期徒刑五年二月確定，於 88年6月16日
    縮短刑期假釋出監，於91年 1月27日縮刑期滿，假釋未經撤
    銷以已執行完畢論。
二、緣甲○○因其妻黃雅禎懷疑機車遭鄭余皇竊取，乃於92年 4
    月20日某時許，在臺北縣新莊巿某海產店內，與友人張啟輝
    、賴建合、賴舒迪、陳豐琪、陳世華、蘇國仁等人吃飯時，
    提及邀約鄭余皇前來談判，遂透過賴舒迪打電話連絡鄭余皇
    ，惟鄭余皇表示可約在臺北縣新莊巿新泰路泡沫紅茶店內相
    談，席間有人提及要毆打、教訓鄭余皇再報警追究其竊盜犯
    行，甲○○在場聽聞並未表示反對，反邀張啟輝、賴建合、
    賴舒迪、陳豐琪、陳世華、蘇國仁等人一同赴約，則由陳豐
    琪駕車搭載甲○○、黃雅禎、陳世華、蘇國仁，而張啟輝、
    賴建合、賴舒迪及另一名真實姓名年籍不詳綽號「阿輪」之
    成年男子乘坐另一部自小客車，共同前往該泡沫紅茶店。甲
    ○○於同日晚間10時40分許抵達泡沫紅茶店後，先陪同其妻
    黃雅禎進入店內卻未見鄭余皇前來赴約，正步出店外走回對
    街停車處時，黃雅禎發現鄭余皇友人丙○○駕駛車牌號碼2G
    ─5198號寶馬牌自小客車搭載李銘煇、許智惟、吳明鴻經過
    該處（即臺北縣新莊巿新泰路 255巷口），旋告知甲○○，
    甲○○乃偕同張啟輝、同行友人中手臂有刺青紋身之男子趨
    前質問，張啟輝先站在該寶馬牌自小客車副駕駛座旁問丙○
    ○是否認識「阿皇」，丙○○答稱認識；甲○○、張啟輝與
    該名手臂有刺青紋身之男子因不滿鄭余皇未親自前來說明，
    又唆使丙○○等多人到場，認渠等來意不善，竟共同基於傷
    害他人身體之犯意聯絡，先由張啟輝持不具殺傷力之槍枝一
    把，自丙○○駕駛之自小客車副駕駛座旁車窗朝坐在車內之
    丙○○射擊，惟子彈並無擊發，而該名手臂有刺青紋身之男
    子另從該副駕駛座旁車窗探身進入車內，拔取該車鑰匙，阻
    止丙○○駕車逃跑，後張啟輝又繞至正駕駛座旁，再持同一
    槍枝朝丙○○射擊，子彈亦無擊發，張啟輝及該名手臂有刺
    青紋身之男子即返回張啟輝乘坐之自小客車後車廂，起出預
    藏之西瓜刀一把，由張啟輝持該西瓜刀朝已下車之丙○○正
    面揮砍，丙○○因而受有左耳組織缺損掉落、左肩（診斷書
    誤為右肩）4.5×0.5×1.5公分刺傷等傷害，丙○○為抵擋
    張啟輝之攻擊而逕以左手握持住張啟輝所持西瓜刀，並將其
    壓制在地，導致丙○○之左中指、無名指受有1×0.5×0.5
    公分之刺傷，另名手臂有刺青紋身之男子則趁丙○○已受傷
    疼痛難耐並遭張啟輝壓倒在地時，拾起丙○○手握之西瓜刀
    朝丙○○之右背揮砍，致丙○○受有右背5.5×0.5×1.5公
    分刺傷之傷害，甲○○則全程在旁監看。嗣因路人將丙○○
    送醫救治，經醫院通知丙○○之父葉明春報警循線查得上情
    。
三、案經丙○○訴由臺北縣政府警察局新莊分局報請臺灣板橋地
    方法院檢察署檢察官偵查起訴。
    理  由
壹、證據能力部分
一、按被告以外之人於審判外之言詞或書面陳述，除法律有規定
    者外，不得作為證據，刑事訴訟法第159條第1項定有明文。
    查告訴人丙○○及證人許智惟、李銘煇、吳明鴻、蘇國仁、
    賴建合等人於警詢時之陳述，均屬被告以外之人於審判外之
    言詞陳述，且經辯護人於原審準備程序中聲明異議（見原審
    卷第47頁），自無證據能力。
二、次按被告以外之人於偵查中向檢察官所為之陳述，除顯有不
    可信之情況者外，得為證據，刑事訴訟法第159條之 1第2項
    定有明文。又證人、鑑定人依法應具結而未具結，其證言或
    鑑定意見，不得作為證據，同法第158條之3亦定有明文。經
    查：
    (一)告訴人丙○○、證人賴建合於92年11月 7日、證人許智惟
      、吳明鴻於同年月18日、證人李銘煇於同年12月16日及證
      人蘇國仁於同年12月 2日分別接受檢察官訊問時，均經告
      知具結之義務及偽證之處罰後具結而為陳述，被告及原審
      辯護人亦未陳明各該證人向檢察官所為之陳述有何顯不可
      信之情況，自均得為證據。
    (二)證人許智惟、吳明鴻、賴建合於92年12月16日及告訴人丙
      ○○於同年月19日第2次接受檢察官訊問時，雖未再簽具
      結文，惟刑事訴訟法關於訊問證人採具結制度，其用意在
      擔保證言之真實性及憑信性，其作用在提高證人之責任心
      及警戒心，使為誠實之陳述。證人許智惟、吳明鴻、賴建
      合及告訴人丙○○前於92年11月18日、92年11月7日第1次
      接受檢察官訊問時，已經告知具結之義務及偽證之處罰後
      親自簽具結文，已如前述，渠等嗣第2次接受檢察官訊問
      時，亦經告知偽證之處罰，使渠等瞭解前簽具結文之意義
      ，並在負擔偽證罪處罰之心理壓力下作證陳述，自與刑事
      訴訟法具結制度之立法意旨無違，難認有何應具結而未具
      結之情事，從而，證人許智惟、吳明鴻、賴建合於92年12
      月16日及告訴人丙○○於92年12月19日接受檢察官訊問時
      所為陳述，均有證據能力。
三、末按被告以外之人於審判外向法官所為之陳述，得為證據，
    刑事訴訟法第159條之1第1項定有明文。告訴人於原審94年2
    月16日審理另案93年度訴緝字第243號張啟輝殺人未遂案件
    時，經審判長告知具結義務及偽證處罰後令具結而為之陳述
    ，亦得為證據，以上均核先敘明。
貳、實體部分
一、訊據被告甲○○固坦承於上揭時、地與告訴人之友人鄭余皇
    相約談判其妻黃雅禎之機車遭竊一事等情不諱，惟矢口否認
    有何傷害犯行，辯稱：伊係約鄭余皇相談伊妻機車遭竊之事
    ，伊與黃雅禎、陳世華、蘇國仁坐陳豐琪的車子，賴建合開
    他哥哥車子載張啟輝及其他不認識的一、二個朋友過去，伊
    只知道在現場張啟輝叫告訴人下車，伊去阻擋張啟輝，然後
    看到賴建合拿刀子，又馬上去擋賴建合，伊從頭到尾都未持
    刀，也不知道賴建合車上有刀子，當時場面很混亂，第一個
    直覺就是把黃雅禎帶到陳豐琪車上，再回頭時，就看到賴建
    合和告訴人在拉扯，賴建合手上拿著刀子，伊就叫他們說走
    了，這件事雖然和伊有關，但伊沒有預計、籌劃這件事，也
    沒有要對方難堪之意云云。
二、惟查：
  (一)被告、黃雅禎、陳豐琪、蘇國仁、陳世華以及張啟輝、賴建
    合、賴舒迪、綽號「阿輪」之成年男子分乘 2部自小客車前
    往臺北縣新莊巿新泰路泡沫紅茶店，見告訴人丙○○駕駛車
    牌號碼2G─5198號寶馬牌自小客車搭載李銘煇、許智惟、吳
    明鴻等人前來，被告乃偕同張啟輝、同行友人中手臂有刺青
    紋身之男子趨前質問，張啟輝旋持不具殺傷力之槍枝朝告訴
    人射擊 2次，惟均無子彈擊發出來，其間該名手臂有刺青紋
    身之男子另拔取前開寶馬牌自小客車鑰匙，張啟輝及該名手
    臂有刺青紋身之男子先後持西瓜刀朝告訴人揮砍成傷等情，
    業據被告於原審審理時供陳屬實，並經證人即告訴人丙○○
    於原審另案（93年度訴緝字第243號）審理同案被告張啟輝
    殺人未遂案件時證述綦詳（見原審卷(二)第5至9頁），告訴人
    因而受有左耳組織缺損掉落、左肩（診斷書誤為右肩）4.5
    ×0.5×1.5公分刺傷、右背5.5×0.5×1.5公分刺傷、中指
    及無名指受有1×0.5×0.5公分之刺傷等傷害之情節，亦有
    慶生醫院診斷證明書影本乙紙附卷可稽（見偵查卷第13頁）
    ，足見告訴人指述非虛。
  (二)次查，證人即同案被告張啟輝於原審審理時具結稱：甲○○
    打電話給我，我們在中正路見面、後來有去海產店，是談他
    太太的摩托車被偷走，對方有要出來說，被告就約我們一起
    去，說要去把對方打一打，然後叫警察來抓對方。不知道是
    何人提議要打對方，被告說看情形怎麼樣再說；到現場後我
    、甲○○下車去和對方談，我去追人，沒聽到有人說不要再
    打了，被告亦無上前攔阻我說趕快走不要在現場等語（見原
    審卷(一)第151至157頁）；又證人蘇國仁亦於原審審理時具結
    證稱：在現場沒有聽到被告說阻止打架的話（見原審卷(一)第
    118頁 ）；證人賴舒迪則具結證稱：甲○○有衝過去拉扯，
    我就以為他有動手；伊和甲○○都有拉，衝過去隨便亂拉，
    是賴建合、張啟輝或是被害人吧；沒有聽到甲○○說勸阻的
    話等語（見原審卷(一)第123至125頁）；證人陳世華復具結證
    稱：甲○○都是跟在張啟輝旁邊，去談判希望對方能賠錢，
    是甲○○提議的，（只是講賠錢為何要八、九個人到場？）
    因為已經約好了人越多越好等語（見原審卷(二)第63至68頁）
    。且參諸被告自陳其與黃雅禎、陳豐琪、蘇國仁、陳世華以
    及張啟輝、賴建合、賴舒迪等人分乘二部自小客車前往臺北
    縣新莊巿新泰路泡沫紅茶店，見告訴人駕駛車牌號碼2G-519
    8號寶馬牌自小客車搭載李銘煇、許智惟、吳明鴻等人前來
    ，被告乃偕同張啟輝下車理論，張啟輝拖人下車，賴建合與
    被害人拉扯等情（見原審卷(一)第113頁）以觀。足見被告甲
    ○○前在海產店即係與張啟輝等友人討論其妻之機車疑遭鄭
    余皇竊取一事，席間有人提出教訓對方之建議，其聽聞後並
    未立即防阻暴行發生，反當場邀約8、9名友人同往助勢，嗣
    一行人抵達現場，復見鄭余皇未親自出面處理反唆使多名友
    人到場，張啟輝及另名手臂有刺青紋身之友人即先後持不具
    殺傷力之槍枝、刀械傷害告訴人，被告均全程在旁監看，亦
    未出面阻止，顯見其係基於前在海產店內謀議而任由張啟輝
    及該名手臂有刺青紋身之男子動手實施傷害告訴人之行為，
    自應與張啟輝、該名手臂有刺青紋身之男子共負傷害罪責，
    其辯稱伊未預計、籌劃本案傷人犯行云云，屬事後推諉卸責
    之詞，不足採信。
  (三)綜上，被告辯稱與傷害告訴人行為無關，不足採信，本案事
    證明確，被告犯行堪以認定。
三、另公訴意旨指稱，係被告強行拔取告訴人自小客車鑰匙，致
    告訴人無法發動汽車乙節，惟依相關事證之調查，尚難援為
    不利於被告之證據：經查：
  (一)證人李銘煇於原審具結證稱：那時候是夏天，拔鑰匙的人手
    上都是紋身，甲○○的手上沒有紋身等語（見原審卷(一)第15
     9頁）；證人許智惟於原審具結證稱：一個有刺青的人從副
    駕駛座窗戶手伸進車內拔我們車子鑰匙，我只知道那個人有
    刺青等語（見原審卷(一)第163頁 ）；證人吳明鴻於原審具結
    證稱：拔鑰匙的人因為時間很久我不記得了，只記得那個人
    手上有刺青。在偵查中指認甲○○的照片，因為我認為甲○
    ○就是那個有刺青的人。甲○○手上沒有刺青，我在檢察官
    那邊講的人應該不是在庭的甲○○。當時有跟檢察官說拿刀
    的人手上有刺青，檢察官沒有針對這項特徵讓伊作確認、比
    對，丙○○有說刺青的人叫甲○○，依我的印象，就是一個
    人拿槍、一個有刺青。看到有刺青的人身材跟甲○○不相似
    ，有刺青的人臉比較黑等語（見原審卷(二)第169至172頁）。
    是以此三位證人於案發當時均坐在告訴人駕駛之自小客車內
    ，明確目睹並指認拔取該車鑰匙之人之手臂有刺青紋身，此
    與被告手臂無任何刺青紋身之特徵並不符合。
  (二)參諸證人丙○○於原審具結證稱：當時是夏天，拔鑰匙的人
    應該是短袖，不知道拉伊車鑰匙的人手上有何特徵，當時李
    銘煇、許智惟、吳明鴻三人於對方拉鑰匙之前在車上，李銘
    煇作證時說有一個人來拔鑰匙，拔鑰匙的人手上都是紋身，
    當時是伊的命比較危險，有人拔鑰匙，李銘煇說的伊沒有意
    見，許智惟、吳明鴻都這樣說，他們都說有紋身就對了，他
    們三個看比較準等語（見原審卷(二)第85、86 頁），證人丙
    ○○亦陳明其未看清楚拔鑰匙之人手部特徵，亦無法確認即
    為被告所為。綜上說明，公訴意旨於偵查中未確認並辨明被
    告身體特徵而逕指認其拔取車鑰匙之證述，即認定被告此項
    行為，自有未合，而無法為不利於被告之證據。
四、再查公訴人指摘被告具有殺人犯意乙節，尚屬不能證明：經
    查：
  (一)證人蘇國仁於原審具結證稱：沒有看到被告手上拿刀，刀子
    是從賴建合的車上拿出來的，但不知道到底是張啟輝或是賴
    建合拿出來；當時看到一把刀，忘了是在誰的手上，不記得
    是張啟輝還是賴建合，沒有看到甲○○從車上拿好幾把刀分
    給其他人，我們那台車上沒有刀子等語（ 見原審卷(一)第116
    、117頁 ）；證人賴舒迪具結證稱：忘記是張啟輝還是賴建
    合拿刀，當時沒有看到被告手上有刀等語（見原審卷(一)第12
    3、125頁）；證人賴建合具結證稱：當時看到張啟輝一個人
    砍丙○○，追出去第一刀沒有揮到，後來追很遠伊沒有看清
    楚，沒有看到被告拿刀子，因為追出去場面混亂，偵查中說
    見被告有持刀是因為張啟輝叫伊咬甲○○，實際上只有張啟
    輝一個人砍人，伊確定甲○○沒有拿刀等語（見原審卷(二)第
    80至82頁）；證人陳世華具結證稱：當時甲○○沒有拿刀過
    來等語（見原審卷(二)第65頁），是渠等均無法指認被告有持
    刀揮砍告訴人丙○○之行為至明。
  (二)再證人李銘煇於原審具結證稱：他們就衝到路邊去開後車廂
    ，我害怕就開車門跑了，對方有很多人，我也不認識，沒有
    看到丙○○被砍情形等語（見原審卷(一)第159、160頁）；證
    人許智惟具結證稱：後來談不攏，有人到白色車子拿了一把
    刀子，往丙○○身上砍一刀，不知道誰拿刀子，那時候很緊
    張來不及看誰拿什麼刀子，拿刀的人現在是否有在法庭伊不
    確定等語（見原審卷(一)第164、165頁）；證人吳明鴻具結證
    稱：比較沒有印象甲○○當時是否有拿刀等語（見原審卷(一)
    第169頁 ）。該等證人均為告訴人之友人，亦無法確定被告
    是否持刀砍傷告訴人，其等證言應可援為有利被告之認定。
  (三)又證人丙○○雖於偵查及原審稱被告亦持西瓜刀砍傷伊背部
    云云，惟其於原審審理時復具結證稱：「（為何確定是甲○
    ○拿刀從背後砍你？）因為一群人圍過來，張啟輝在我正面
    ，甲○○離我最近，其他的就不曉得，（是否推論是他？）
    我眼角餘光看到他離我最近，在我後面等語（見原審卷(二)第
    88頁）。告訴人於本院審理時亦具結證稱：因為甲○○離我
    最近，我推測背部的刀傷是甲○○所砍，其他我的同伴都跑
    掉了，沒有人可以做證我背部的兩刀是甲○○砍的（見本院
    卷第66頁）。是其以推測方式認被告有持刀砍其背部，無法
    逕據為不利被告之認定。是綜上(一)至(三)所陳，公訴意旨認被
    告持預藏之西瓜刀朝告訴人之右背揮砍，而有殺人犯意乙節
    ，未能證明。
  (四)再本件共犯張啟輝持以朝告訴人射擊之槍枝未據扣案，該槍
    枝是否具有殺傷力已屬不明，而該槍枝經張啟輝二次射擊均
    未擊發子彈業如前述，則依「罪疑利益歸被告原則」，應為
    有利於被告即該槍枝並不具殺傷力之認定，不能認被告等人
    主觀上有殺人之犯罪故意。且證人丙○○曾於原審證稱：他
    就二、三個人來車子旁邊，講沒兩句話，就有人喊給你死，
    我根本不認識他們，有人跳進來拔車子鑰匙等語，惟此為被
    告及另案被告張啟輝所否認，而證人李銘煇於原審具結證稱
    ：沒有聽到有人說給你死，我是很緊張就跑了等語（見原審
    卷(一)第161頁），證人許智惟、吳明鴻均於偵查中具結證述
    ：沒有聽聞張啟輝在砍丙○○時說要給他死等語（見偵查卷
    第32頁，該等偵查中經具結之證言，亦無不可信之情況，仍
    得採為證據，併此敘明），是其三人斯時均與告訴人同坐在
    車內，並密切注意對方人馬之言行舉動，卻均從未聽聞被告
    等人口出「給你死」等語，是亦不能僅憑告訴人片面證言，
    即推論被告等人有殺人犯意。
五、(一)核被告甲○○所為，係犯刑法第二百七十七條第一項之普
      通傷害罪。被告與張啟輝、前述手臂有刺青紋身之姓名年
      籍不詳男子間就上述犯行有犯意聯絡與行為分擔，均為共
      同正犯。再被告有如事實欄所載論罪科刑及執行之情形，
      有本院被告全國前案紀錄表一份在卷足憑，其於五年內再
      犯
      本件有期徒刑以上之罪，應論以累犯，應依法加重其刑。
    (二)公訴意旨雖認被告係涉犯刑法第二百七十一條第三項、第
      一項之殺人未遂罪嫌等語；惟按殺人與傷害人致死之區別
      ，應以有無殺意為斷，其受傷之多寡及是否為致命部位，
      有時雖可藉為認定有無殺意之心證，惟究不能據為絕對標
      準；殺人罪須有使被害人喪失生命之故意，始能成立，不
      以所持是否為刀、所加傷害是否在致命部位為標準，最高
      法院十八年上字第一三０九號、十九年上字第七一八號判
      例及五十一年度臺上字第一三一號判決意旨均供參照。經
      查被告行為時之各項情狀，均難遽認被告等人共謀砍傷告
      訴人之行為係基於殺人之犯意，已如前述，是起訴法條尚
      有未洽，惟起訴基本事實同一，爰依刑事訴訟法第三百條
      規定變更起訴法條。
    (三)原審以被告罪證明確，適用刑法第二十八條、第二百七十
      七條第一項、第四十七條，罰金罰鍰提高標準條例第一條
      前段（原審贅引第二條）規定，並審酌被告僅因機車失竊
      糾紛之細故，竟邀約多名友人與對方談判，嗣一言不合，
      又推由其友人下手砍傷告訴人，逞兇鬥狠，迄今亦未與告
      訴人達成和解，犯後態度不佳，復為累犯，暨告訴人受傷
      程度等一切情狀，量處有期徒刑八月；又供本案犯罪所用
      之不具殺傷力之槍枝及西瓜刀各1把，未據扣案，被告及
      共犯張啟輝均否認為其等所有，亦非違禁物，故不予宣告
      沒收。經核認事用法尚無違誤，量刑亦屬妥適。
    (四)檢察官上訴意旨指摘：被告等人持刀、槍行兇，顯有預備
      殺人之行為；又被害人之鼻準遭人以刀削去一截，後雖治
      癒，但已成缺型，不能回復原狀，亦應認為重大不治之傷
      害，再被害人左耳缺損無法恢復已成事實，原審未予審酌
      係屬不當等語，另被告未具理由亦提起上訴等情。經查，
      被告行為時之各項情狀，均難遽認被告等人共謀砍傷告訴
      人之行為係基於殺人之犯意，以論述如前載。再證人即告
      訴人之母楊美伶於本院到庭具結證稱：告訴人鼻子沒有被
      傷害，主要是耳朵受傷；左耳外型無法回復成原樣，但聽
      覺功能沒有問題，其他受傷部分均沒有問題等（見本院卷
      第52頁）。告訴人於本院審理時亦結證稱：我的耳朵被削
      掉，鼻子沒有受傷（見本院卷第66頁）。顯示告訴人鼻準
      部位並未成傷，而係左耳耳廓上方外型有所缺損，惟聽覺
      功能不受影響，該等傷勢核與刑法第十條所規定重傷須達
      於機能毀敗或重大不治、難治之要件有間。綜此，被告空
      言上訴及檢察官之上訴均為無理由，應予駁回。
    (五)被告甲○○經合法傳喚，無正當之理由不到庭，爰不待其
      陳述，逕行判決。
六、據上論斷，應依刑事訴訟法第三百六十八條、第三百七十一
    條，判決如主文。
本案經檢察官鄭龍照到庭執行職務。
中　　華　　民　　國　　94　　年　　10　　月 　12　　日
                  刑事第二十一庭審判長法　官  溫耀源
                                      法　官　邱同印
                                      法　官　段景榕
以上正本證明與原本無異。
如不服本判決，應於收受送達後十日內向本院提出上訴書狀，其
未敘述上訴之理由者並得於提起上訴後十日內向本院補提理由書
（均須按他造當事人之人數附繕本）。
          　　　　　　　　　　　　　　書記官  陳靜姿
中　　華　　民　　國　　94　　年　　10　　月　　12　　日
附錄：本案論罪科刑法條全文
中華民國刑法第二百七十七條
傷害人之身體或健康者，處三年以下有期徒刑、拘役或一千元以
下罰金。
犯前項之罪因而致人於死者，處無期徒刑或七年以上有期徒刑；
致重傷者，處三年以上十年以下有期徒刑。
